---
title: "Tabelle/Daten"
description: |
  Links zu originalen und verarbeiteten Daten mit filterbarer Tabelle
output: distill::distill_article
---

```{r setup, include=FALSE}
knitr::opts_chunk$set(echo = FALSE)

# siehe "renv.lock" für Versionen
library("here")
library("tidyverse")
library("formattable")
library("DT")

# lade vorbereitete Daten (siehe "prep_data.R")
kandi_landtag <- readRDS(here("results", "nrw_landtag_2022_kandidierende.rds"))
```

Wer sich die Daten selber anschauen möchte, findet alle Quellen auf dieser Seite.  

Die Daten zu den Kandidat:innen stammen vom [Landeswahlleiter](https://wahlergebnisse.nrw/landtagswahlen/2022/bewerber.shtml). Die Information zur bisherigen Mitgliedschaft im Landtag stammt von [Wikipedia](https://de.wikipedia.org/wiki/Liste_der_Mitglieder_des_Landtages_Nordrhein-Westfalen_(17._Wahlperiode)#Abgeordnete). Angaben zur Bevölkerung kommen von den [Statistischen Ämtern des Bundes und der Länder](https://www.regionalstatistik.de/genesis/online/)  

Verarbeitete Datensätze finden sich [hier](https://github.com/gkalvelage/nrw-wahlanalyse-2022/tree/master/results) (.rds/.csv). Der zugehörige R-Code findet sich [hier](https://github.com/gkalvelage/nrw-wahlanalyse-2022/blob/master/prep_data.R).

### Die Kandidat:innen der sechs großen Parteien

In der Tabelle sind alle `r nrow(kandi_landtag)` Kandidat:innen der sechs großen Parteien aufgeführt.^[Um die Tabelle übersichtlich zu halten, werden nicht alle Informationen dargestellt. Alle Informationen finden sich in den oben verlinkten Quellen.] Da nur das Geburtsjahr verfügbar ist, ist das dargestellte Alter bei einigen Abgeordneten um 1 Jahr zu hoch angegeben (2022 - Geburtsjahr).

```{r tabelle, layout="l-body-outset"}
tmp <- kandi_landtag %>%
  select(partei, name, alter, ges, listenplatz, MdL_2017, beruf, wohnort) %>%
  mutate(listenplatz = if_else(is.na(listenplatz), "", as.character(listenplatz)))

as.datatable(
  formattable(tmp, align = "c" , list(
    listenplatz = color_tile("#01a08a", "#E5F5F3"),
    MdL_2017 = color_text("#1e8f89", "#ee5a45"),
    partei = formatter("span", style = x ~ style("color" = case_when(
      x == "CDU" ~ "#000000",
      x == "SPD" ~ "#e2001a",
      x == "FDP" ~ "#f3e03b",
      x == "AfD" ~ "#009ee0",
      x == "GRÜNE" ~ "#46962b",
      x == "DIE LINKE" ~ "#be3075"
      ), "font-weight" = "bold"))
    )),
  filter = "top", rownames = FALSE,
  colnames = c("Partei",
               "Name",
               "Alter",
               "Geschlecht",
               "Listenplatz",
               "im 2017er Landtag?",
               "Beruf",
               "Wohnort"),
  options = list(pageLength = 5,
                 searchHighlight = TRUE,
                 order = list(list(2, "asc"), list(0, "asc"), list(3, "desc")),
                 columnDefs = list(
                   list(className = 'dt-center', targets = "_all")),
                 language = list(
                   url = '//cdn.datatables.net/plug-ins/1.10.11/i18n/German.json')))
```
