---
title: "Das Alter der Landtagskandidat:innen"
description: |
  Wie gut repräsentieren die sechs großen Parteien die Bevölkerung? Und welche Chancen haben jüngere Kandidat:innen?
site: distill::distill_website
output:
  distill::distill_article:
    toc: true
repository_url: https://github.com/gkalvelage/nrw-wahlanalyse-2022
base_url: https://gkalvelage.github.io/nrw-wahlanalyse-2022
creative_commons: CC BY
twitter:
  creator: "@g_kalvelage"
---

```{r setup, include=FALSE}
knitr::opts_chunk$set(echo = FALSE)

# siehe "renv.lock" für Versionen
library("here")
library("tidyverse")
library("formattable")

# lade vorbereitete Daten (siehe "prep_data.R")
kandi_landtag <- readRDS(here("results", "nrw_landtag_2022_kandidierende.rds"))

# lade vorbereitete Daten (siehe "prep_data.R")
bev_alter <- readRDS(here("results", "nrw_bevoelkerung_alter.rds"))

# definiere Partei-Farben
partei_col <- c("CDU" = "#000000", "SPD" = "#e2001a", "FDP" = "#f3e03b",
                "AfD" = "#009ee0", "GRÜNE" = "#46962b", "DIE LINKE" = "#be3075")

# runde Prozentangaben
pct <- function(x){formattable::percent(x, digits = 0)}

# definiere Standard-Theme
theme_set(theme_minimal())
theme_update(text = element_text(family = "sans", color = "black"),
             plot.title = element_text(size = 10, face = "bold"),
             plot.subtitle = element_text(size = 8),
             plot.caption = element_text(size = 7))

# Quellenangabe
quelle <- "Alle Infos und mehr unter:\nhttps://gkalvelage.github.io/nrw-wahlanalyse-2022"
```

## Wie sieht das Personalangebot der Parteien aus?

Am 15. Mai 2022 sind Landtagswahlen in Nordrhein-Westfalen. Der WDR hat in seinem [Diversitäts-Check](https://www1.wdr.de/nachrichten/landespolitik/landtagswahl-2022/landtagswahl-kandidaten-diversitaet-100.html) bereits grob das Profil der Kandidatinnen und Kandidaten der Parteien für die Landtagswahl ausgewertet.

Diese Analyse erweitere ich für die sechs großen Parteien und finde, dass ...

- die Jüngsten (bis 25 J.) und die Ältesten (ab 65 J.) stark unterrepräsentiert sind.  
- die sechs großen Parteien sehr unterschiedliche Altersprofile haben.  
- sich diese Altersprofile teils ändern, betrachtet man nur aussichtsreiche Kandidat:innen  

Du hast noch andere Ideen? Melde dich bei mir [\@g_kalvelage](https://twitter.com/g_kalvelage).

Alle Daten und ihre Quellen sind [hier](https://gkalvelage.github.io/nrw-wahlanalyse-2022/daten.html) verlinkt. Dort findest du auch eine filterbare Tabelle, wenn du dir die Kandidat:innen anschauen möchtest.

## So alt sind die Kandidat:innen -- verglichen mit der Bevölkerung

Die Parlamente spiegeln in unterschiedlicher Hinsicht nicht die Bevölkerung wider. Personen ohne Berufsausbildung oder Studium sind in der Regel z.B. deutlich unterrepräsentiert. Und auch Frauen bilden meist deutlich weniger als die Hälfte aller Abgeordneten.  

<aside>
Für den Bundestag schlüsselt die [Bundeszentrale für politische Bildung](https://www.bpb.de/kurz-knapp/zahlen-und-fakten/bundestagswahlen/341095/gewaehlte-abgeordnete/) verschiedene Merkmale auf.
</aside>  

Wir wissen prinzipiell auch, dass z.B. Jüngere und Ältere unterrepräsentiert sind. Aber wie deutlich ist der Unterschied zwischen den (potenziellen) Abgeordneten und der Bevölkerung -- konkret bei der NRW-Landtagswahl 2022? Und wie sind die Chancen der Jüngeren, in die Parlamente einzuziehen?  

<aside>
Ich konzentriere mich auf die Parteien mit der größten Chance, die [5%-Hürde](https://www.wahlrecht.de/landtage/nordrhein-westfalen.htm) zu erreichen. Die Linke war zuletzt nicht im Landtag vertreten und steht nach [Umfragen](https://www.wahlrecht.de/umfragen/landtage/nrw.htm) unter 5%.
</aside>

Um diese Fragen zu beantworten, analysiere ich das Alter aller Kandidat:innen der sechs großen Parteien.^[Die Kandidat:innen dieser Parteien bilden `r pct(nrow(kandi_landtag)/1375)` aller 1.375 Kandidat:innen zur Landtagswahl ab.] Mich interessiert, welches personelle Angebot -- bezogen auf das Alter -- die Parteien den Wähler:innen machen. Denn nur wenn überhaupt ein gutes Angebot  vorhanden ist, können Wähler:innen die Zusammensetzung des Parlaments beeinflussen.  

### Mehr als ein Durchschnitt -- die Kandidat:innen nach Altersgruppen

Wenn über das Alter gesprochen wird, werden häufig Durchschnitte verglichen. Aber kann man wirklich sagen, der Landtag oder eine Fraktion sei deutlich jünger oder älter, wenn sich der Durchschnitt um 1, 2 oder 5 Jahre unterscheidet?  

Ich teile die Kandidat:innen in sieben Altersgruppen ein (Figure \@ref(fig:alter-kandi-bev)).^[Da nur das Geburtsjahr verfügbar ist, ist das dargestellte Alter bei einigen Abgeordneten um 1 Jahr zu hoch angegeben (2022 - Geburtsjahr).] Diese Gruppen sind aussagekräftiger als ein Durchschnitt -- zum Beispiel weil sich die Interessen einer Anfang-20-Jährigen von denen einer Anfang-30-Jährigen oder denen einer Mitte-50-Jährigen unterscheiden.  

Nicht jede Altersgruppe hat in der Bevölkerung das gleiche Gewicht. Deshalb vergleiche ich das Alter der Kandidat:innen mit dem Alter der gesamten Bevölkerung ab 15 Jahren in NRW.^[Quelle: Statistische Ämter des Bundes der Länder (dl-de/by-2-0) unter www.regionalstatistik.de (Code: 12411-04-02-4-B). Daten zum Stichtag: 21.12.2020.] Die 15- bis 17-Jährigen berücksichtige ich bewusst, obwohl sie weder selber wählen (aktives Wahlrecht) noch gewählt werden (passives Wahlrecht) dürfen. Über eine Herabsetzung des Wahlalters wird aber immer wieder diskutiert.^[Die wichtigste weitere Voraussetzung für die Wahlberechtigung -- eine deutsche Staatsangehörigkeit -- ignoriere ich zur Vereinfachung.]

```{r alter-kandi-bev, layout="l-body-outset", fig.cap="Landtagskandidat:innen nach Altersgruppen, verglichen mit der NRW-Bevölkerung"}

kandi_alter <- kandi_landtag %>%
  group_by(alter_kat) %>%
  summarize(absolut = n()) %>%
  ungroup() %>%
  mutate(anteil = absolut / sum(absolut)) %>%
  select(-absolut)

ggplot(mapping = aes(x = alter_kat, y = anteil)) +
  geom_col(data = kandi_alter, width = .6,
           aes(fill = "Kandidat:innen\nder 6 Parteien")) +
  geom_col(data = bev_alter,
           color = "#899da4", fill = NA, linetype = "longdash", size = .5,
           width = .75) +
  scale_fill_manual(values = "#588ea5", name = "") +
  scale_y_continuous(labels = scales::label_percent(),
                     expand = expansion(add = c(0, .03))) +
  annotate("text", x = 1, y = .15, label = "Wahlrecht\nerst ab 18 J.",
           size = 3) +
  annotate("text", x = 6.5, y = .17, label = "Anteile in\nBevölkerung",
           color = "#899da4", size = 3, fontface = "bold") +
  annotate("segment", x = 6.3, xend = 6, y = .15, yend = .125,
           color = "#899da4",
           arrow = arrow(type = "closed", length = unit(.3, "cm"))) +
  annotate("segment", x = 6.7, xend = 7, y = .15, yend = .135,
           color = "#899da4",
           arrow = arrow(type = "closed", length = unit(.3, "cm"))) +
  labs(x = "", y = "",
       title = "Die Jüngsten und die Ältesten sind unterrepräsentiert.",
       caption = quelle) +
  theme(panel.grid.major.x = element_blank(),
        panel.grid.minor.x = element_blank(),
        legend.position = c(.2, .92)) 
```

Die mit Abstand kleinste Gruppe bilden die ältesten Kandidat:innen (ab 75 Jahre). Die sechs großen Parteien haben insgesamt nur `r nrow(filter(kandi_landtag, alter>74))` Kandidat:innen über 74 Jahren aufgestellt. 

Die jüngsten Kandidat:innen (bis 24 Jahre) bilden die zweitkleinste Gruppe und sind ebenfalls unterrepräsentiert -- ähnlich deutlich wie die 65- bis 74-Jährigen. Beides ist interessant, da insbesondere Jüngere in der öffentlichen Diskussion teilweise das Stimmengewicht der Älteren problematisieren. Zusammen werden die Jüngsten (bis 24 Jahre) und die Ältesten (ab 65 Jahre) von nur `r pct(sum(kandi_alter$anteil[c(1,6:7)]))` der Kandidat:innen repräsentiert.

Die Bevölkerung im mittleren Alter zwischen 25 und 64 Jahren ist unter den Kandidat:innen somit eindeutig überrepräsentiert. Das überrascht nicht, da es sich auch um den wesentlichen Teil der erwerbsfähigen Bevölkerung handelt. Innerhalb der mittleren Altersgruppe sticht zunächst keine Einzelgruppe als besonders stark oder schwach überrepräsentiert hervor.

### Die Linke spiegelt die Bevölkerung am besten, FDP und Grüne sind am jüngsten und die AfD am ältesten

Betrachtet man das Alter nach Partei, stechen unterschiedliche Profile hervor (Figure \@ref(fig:alter-partei)).^[Die Reihenfolge der Parteien entspricht der Reihenfolge auf dem Stimmzettel. Sie leitet sich aus der Zweitstimmenverteilung bei der letzten Wahl ab.] Auch wenn nach wie vor Kandidat:innen im mittleren Alter überrepräsentiert sind, gibt es z.B. keine Altersgruppe, die *in jeder Partei* überrepräsentiert ist.

Mit Ausnahme der Ältesten spiegelt Die Linke am besten die Bevölkerung. CDU und SPD haben ihre Schwerpunkte zwischen 35 und 64 Jahren. Die SPD ist etwas jünger (größte Gruppe: 35- bis 44-Jährige); die CDU ist etwas älter (größte Gruppe: 45-54-Jährige).  

Bei FDP und Grünen verteilen sich die Kandidat:innen am gleichmäßigsten zwischen 25 und 64 Jahren. In beiden Parteien sind Ältere dafür stark unterrepräsentiert. Besonders deutlich wird dies bei der FDP, die den zweitgrößten Anteil an Unter-25-Jährigen hat, dafür aber niemanden über 64 Jahren aufgestellt hat.

<aside>
Die Parteien haben etwa gleich viele Kandidat:innen: Mit 153 Kandidat:innen hat die CDU am meisten; die übrigen Parteien stellen zwischen 122 (AfD) und 135 (Grüne) Kandidat:innen.
</aside>

Anders ist dies bei der AfD, bei der die Gruppe der 65- bis 74-Jährigen sogar überrepräsentiert ist. Über ein Drittel der AfD-Kandidat:innen ist zudem zwischen 55 und 64 Jahren alt. Dafür sind Kandidat:innen bis unter 45 Jahren insgesamt unterrepräsentiert. Als einzige Partei hat die AfD niemanden unter 25 Jahren aufgestellt.

```{r alter-partei, fig.cap="Das Alter der Kandidat:innen nach Partei", layout="l-body-outset", preview=TRUE}

kandi_alter_partei <- kandi_landtag %>%
  group_by(partei, alter_kat) %>%
  summarize(absolut = n(), .groups = "drop_last") %>%
  mutate(anteil = absolut / sum(absolut)) %>%
  ungroup() %>%
  select(-absolut) %>%
  mutate(alter_kat = fct_recode(alter_kat, `75+ J.` = "75 J. und älter"))

kandi_alter_partei_med <- kandi_landtag %>%
  group_by(partei) %>%
  summarize(alter_med = median(alter)) %>%
  mutate(alter_med = paste0("\u00d8: ", alter_med, " J."))

bev_alter <- bev_alter %>%
  mutate(alter_kat = fct_recode(alter_kat, `75+ J.` = "75 J. und älter"))

ggplot(mapping = aes(x = alter_kat, y = anteil)) +
  geom_col(data = kandi_alter_partei, aes(fill = partei),
           width = .55) +
  geom_text(data = kandi_alter_partei_med,
            aes(color = partei, label = alter_med),
            x = 6.5, y = .3, fontface = "bold", inherit.aes = FALSE) +
  geom_col(data = bev_alter,
           color = "#899da4", fill = NA, linetype = "longdash", size = .5,
           width = .75) +
  scale_x_discrete(labels = function(x) str_replace(x, " J.", "")) +
  scale_y_continuous(labels = scales::label_percent(), expand = expansion()) +
  scale_fill_manual(values = partei_col) +
  scale_color_manual(values = partei_col) +
  guides(fill = "none", color = "none") +
  facet_wrap(~ partei, scales = "free_x") +
  labs(x = "", y = "",
       title = "Das Altersprofil der Kandidat:innen unterscheidet sich nach Partei.",
       subtitle = "(Bevölkerungsanteile im Hintergrund)",
       caption = quelle) +
  theme(axis.text.x = element_text(size = 6.5),
        panel.grid.major.x = element_blank(),
        panel.grid.minor.x = element_blank())
```

### Nicht in jeder Partei haben Jüngere auch eine Chance -- bei wem könnte der Listenplatz reichen?

Nur weil eine Partei junge Kandidat:innen aufstellt, bedeutet das noch nicht, dass diese auch eine realistische Chance haben, in den Landtag einzuziehen.  

Wie stehen also die Chancen der Jüngeren? 

Das ist schwierig einzuschätzen, weil Erst- und Zweitstimmen in Kombination entscheiden, wer in den Landtag einzieht. In NRW ist eine Prognose noch schwieriger, da durch eine hohe Zahl an Direktwahlkreisen viele Überhang- und Ausgleichsmandate entstehen können.^[Siehe hierzu z.B. die Hinweise von [Wahlrecht.de](https://www.wahlrecht.de/landtage/nordrhein-westfalen.htm).] Es bräuchte also eine Wahlkreisprognose, die mit rein öffentlichen Daten aber wenig verlässlich ist.^[Außerdem wurde seit der letzten Wahl die [Einteilung der Wahlkreise teils geändert](https://de.wikipedia.org/wiki/Liste_der_Landtagswahlkreise_in_Nordrhein-Westfalen_2022#%C3%84nderungen_zu_2017).]

<aside>
Der Landtag hat insg. mind. 181 Sitze, davon werden 128 per Direktwahl vergeben. Durch Überhang- und Ausgleichsmandate waren es zuletzt 199 Sitze (2017) bzw. 237 Sitze (2012).
</aside>

Ich treffe daher vereinfachende Annahmen^[Am stärksten vereinfache ich bei der Erststimme: Ich nehme an, dass nur CDU und SPD Direktmandate gewinnen. Das war bei der letzten Wahl 2017 so. Beide Parteien liegen auch aktuell in etwa gleich auf und deutlich vor den Grünen. Der Abstand zu FDP, AfD und Die Linke ist nochmals deutlich größer. Die Grünen haben als einzige dieser Parteien bei der Bundestagswahl 2021 vier Direktmandate in NRW gewonnen. Die Wahlkreiszuschnitte zwischen Bundes- und Landtagswahl unterscheiden sich aber. Zudem sind die Kandidat:innen in diesen aussichtsreichen Städten größtenteils über sehr gute Listenplätze abgesichert.] und unterscheide in:

1. **aussichtsreiche** Kandidat:innen, die (zumindest) realistisch einziehen können
2. Kandidat:innen, die nach Umfragen und letzten Wahlergebnissen **fast chancenlos** sind  

**CDU** und **SPD** schließe ich aus. Ein schlechter Listenplatz geht bei beiden Parteien nicht automatisch mit einer geringen Chance auf ein Mandat einher, weil beide Parteien viele Direktmandate gewinnen.^[Dies zeigt sich z.B. daran, dass die SPD-Direktwahlgewinner:innen aus 2017, die 2022 erneut antreten, im Mittel nur Listenplatz `r kandi_landtag %>% filter(partei == "SPD" & stimme == "erststimme") %>% summarize(median(listenplatz, na.rm = TRUE)) %>% unlist()` besitzen (CDU: `r kandi_landtag %>% filter(partei == "CDU" & stimme == "erststimme") %>% summarize(median(listenplatz, na.rm = TRUE)) %>% unlist()`). Die CDU hat zudem `r nrow(filter(kandi_landtag, partei == "CDU" & is.na(listenplatz) & stimme == "erststimme"))` Kandidat:innen, die zuletzt ein Direktmandat gewannen, in 2022 aber keinen Listenplatz haben.] Es gibt außerdem keinen klaren Zusammenhang zwischen Listenplatz und Alter (Figure \@ref(fig:alter-cduspd) rechts).

<aside>
```{r alter-cduspd, fig.cap="CDU / SPD", fig.width=2, fig.height=1.5}
kandi_landtag %>%
  filter(partei %in% c("CDU", "SPD") & !is.na(listenplatz)) %>%
  ggplot(aes(x = alter, y = listenplatz, color = partei)) +
  geom_jitter(size = 1, alpha = .7, shape = 3) +
  geom_smooth(method = "lm", se = FALSE, formula = "y ~ x") +
  scale_color_manual(values = partei_col, guide = "none") +
  scale_y_reverse(breaks = c(1, 50, 100)) +
  scale_x_continuous(breaks = c(25, 45, 65)) +
  labs(x = "Alter", y = "Liste") +
  facet_wrap(~partei) +
  theme(text = element_text(size = 8))
```
</aside>

Es bleiben vier Parteien: **FDP, AfD, Grüne und Die Linke**. Ich nehme an, dass bei diesen Parteien die Landeslisten entscheiden. Kandidat:innen, die keinen Listenplatz haben (also nur zur Direktwahl antreten), sind somit "fast chancenlos". Vor allem für die AfD und Die Linke reduziert dies die Zahl der Kandidat:innen drastisch auf nur 23 (AfD) bzw. 30 (Die Linke).^[Von jeweils über 120 Kandidat:innen sind nur diese Kandidat:innen [offiziell für die jeweilige Landesliste zugelassen.](https://www.im.nrw/system/files/media/document/file/ltw22_lwa_zuglandeslisten.pdf)] FDP (118) und Grüne (90) haben mehr Listenkandidat:innen. In den letzten beiden Landtagen blieben beide Parteien aber immer unter 30 Sitzen.^[Die FDP hatte im letzten Landtag (ab 2017) 28 Sitze mit einem Zweitstimmenanteil von 12,6%. Die Grünen hatten im vorletzten Landtag (ab 2012) 29 Sitze bei einem Zweitstimmenanteil von 11,3%.]

Auf Basis der [aktuellen Umfragen](https://www.wahlrecht.de/umfragen/landtage/nrw.htm) und der [letzten Sitzverteilung](https://de.wikipedia.org/wiki/Landtag_Nordrhein-Westfalen#Landtag_2017) wähle ich bewusst **grobe Orientierungspunkte**: Die Grünen erhalten 30 Sitze.^[Basis ist der Sitzanteil der FDP im letzten Landtag; aufgrund des besseren Umfragetrends aufgerundet.] Die FDP erhält 20 Sitze und die AfD erhält 16 Sitze.^[Basis ist jeweils der Sitzanteil der AfD im letzten Landtag; für die FDP aufgrund des besseren Umfragetrends aufgerundet. Für die AfD ändert eine alternative Schätzung wenig, da durch den 50%-Zusatzfaktor ohnehin alle Listenkandidat:innen einbezogen werden.] Die Linke erhält 14 Sitze.^[Basis ist der Sitzanteil der Grünen im letzten Landtag. Im Umfragetrend liegt Die Linke aktuell unter 5% und würde somit gar keine Sitze erhalten, was die folgende Analyse obsolet machen würde.] Um vorsichtig zu schätzen, multipliziere ich diese Orientierungspunkte mit dem Faktor 1,5. **Damit würde jede Partei ca. 50% mehr Mandate erhalten als dies zuletzt der Fall gewesen wäre (Grüne: 45, FDP: 30, AfD: 23, Die Linke: 21).**  

```{r alter-chance, fig.cap="Die Chance auf ein Landtagsmandat nach Partei und Alter", layout="l-body-outset"}

kandi_ohne_chance <- kandi_landtag %>%
  filter(partei %in% c("FDP", "AfD", "GRÜNE", "DIE LINKE")) %>%
  mutate(
    chance = factor(case_when(
    partei == "GRÜNE" & listenplatz <= 45 ~ "aussichtsreich",
    partei == "FDP" & listenplatz <= 30 ~ "aussichtsreich",
    partei == "AfD" & listenplatz <= 23 ~ "aussichtsreich",
    partei == "DIE LINKE" & listenplatz <= 21 ~ "aussichtsreich",
    TRUE ~ "fast chancenlos"),
    levels = c("fast chancenlos", "aussichtsreich")),
    partei = factor(case_when(
    partei == "GRÜNE"~ "GRÜNE\n(bis zu 45 Sitze)",
    partei == "FDP" ~ "FDP\n(bis zu 30 Sitze)",
    partei == "AfD" ~ "AfD\n(bis zu 23 Sitze)",
    partei == "DIE LINKE" ~ "DIE LINKE\n(bis zu 21 Sitze)"),
    levels = c("GRÜNE\n(bis zu 45 Sitze)", "FDP\n(bis zu 30 Sitze)",
               "AfD\n(bis zu 23 Sitze)", "DIE LINKE\n(bis zu 21 Sitze)")
    )) %>%
  group_by(partei, alter_kat, chance) %>%
  count() %>%
  ungroup() %>%
  mutate(alter_kat = fct_recode(alter_kat,
                                `75+ J.` = "75 J. und älter",
                                `18-24 J.` = "15-24 J."))

partei_col <- c("CDU" = "#000000", "SPD" = "#e2001a",
                "FDP\n(bis zu 30 Sitze)" = "#f3e03b",
                "AfD\n(bis zu 23 Sitze)" = "#009ee0",
                "GRÜNE\n(bis zu 45 Sitze)" = "#46962b",
                "DIE LINKE\n(bis zu 21 Sitze)" = "#be3075")

ggplot(kandi_ohne_chance, aes(x = alter_kat, y = n,
                              fill = partei, alpha = chance)) +
  geom_col() +
  facet_wrap(~partei) +
  scale_fill_manual(values = partei_col) +
  scale_alpha_manual(values = c(.4, 1), name = "") +
  scale_y_continuous(labels = function(x){paste(x, "\nKand.")},
                     expand = expansion(add = c(0, 3))) +
  guides(color = "none", fill = "none",
         alpha = guide_legend(reverse = TRUE, nrow = 1)) +
  coord_flip() +
  labs(x = "", y = "",
       title = "Das Altersprofil ändert sich, betrachtet man nur aussichtsreiche Kandidat:innen.",
       subtitle = "(aussichtsreich = guter Listenplatz, bei großzügiger Kalkulation)",
       caption = quelle) +
  theme(axis.text = element_text(size = 7),
        strip.text = element_text(size = 8),
        legend.position = c(.5, 1.1),
        legend.key.size = unit(.5, "line"),
        legend.text = element_text(size = 6.5),
        panel.grid.major.y = element_blank(),
        panel.grid.minor.y = element_blank())
```

Als logische Folge der getroffenen Annahmen werden viele Kandidat:innen nicht in den Landtag einziehen (Figure \@ref(fig:alter-chance)):

- Für Die Linke ist generell fraglich, ob sie die erforderliche 5%-Hürde erreicht. Sollte sie es schaffen, würde sie potenziell Kandidat:innen aus (fast) allen Altersgruppen (auch den Jüngsten) stellen.  
- Die AfD hat die kürzeste Landesliste mit nur 23 Kandidat:innen; ihre Direktkandidat:innen haben nur sehr geringe Chancen. Betrachtet man nur die Listenkandidat:innen, verschwindet der Schwerpunkt bei den Älteren.  
- Bei der FDP verschiebt sich der Schwerpunkt von jünger zu älter, betrachtet man nur die aussichtsreichen Kandidat:innen. Die 25- bis 34-Jährigen, die unter allen Kandidat:innen die größte Gruppen bilden, sind unter den aussichtsreichen die kleinste Gruppe.  
- Die aussichtsreichen Grünen verteilen sich gleichmäßig auf die mittleren Altersgruppen zwischen 25 und 54 Jahren. Ältere ab 55 Jahren sind bei den Grünen vergleichsweise weniger stark vertreten.  

**Mit Blick auf die Jüngeren von Grünen, FDP, AfD und Die Linke bedeutet das:**

- Unter-25-Jährige haben vor allem bei der Linkspartei die Chance auf ein Mandat.^[Plus eine Kandidatin auf Platz 41 der Grünen Liste.] Da die Linkspartei in aktuellen Umfragen unter der 5%-Hürde steht, könnte es letztlich kein (sehr) junges Mandat bei den vier kleineren Parteien geben.  
- 25- bis 34-Jährige haben bessere Chancen. Alle vier kleineren Parteien haben aussichtsreiche Kandidat:innen. Mit Ausnahme der FDP besitzt diese Altersgruppe in etwa das gleiche Gewicht wie die 2-3 nächstälteren Gruppen.  

Du willst dir die Daten selber anschauen? **[Hier](https://gkalvelage.github.io/nrw-wahlanalyse-2022/daten.html) findest du eine filterbare Tabelle** und alle Rohdaten.