---
title: "Das Alter der Abgeordneten"
description: |
  Wie gut repräsentieren die sechs großen Parteien die Bevölkerung? Haben sich auch jüngere Kandidierende durchgesetzt?
site: distill::distill_website
output:
  distill::distill_article:
    toc: false
repository_url: https://github.com/gkalvelage/nrw-wahlanalyse-2022
base_url: https://gkalvelage.github.io/nrw-wahlanalyse-2022
preview: https://gkalvelage.github.io/nrw-wahlanalyse-2022/index_files/figure-html5/alter-wahlergebnis-1.png
creative_commons: CC BY
twitter:
  creator: "@g_kalvelage"
---

```{r setup, include=FALSE}
knitr::opts_chunk$set(echo = FALSE)

# siehe "renv.lock" für Versionen
library("here")
library("tidyverse")
library("formattable")
library("ggalluvial")

# lade vorbereitete Daten (siehe "prep_data.R")
kandi_landtag <- readRDS(here("results", "nrw_landtag_2022_kandidierende.rds"))

# lade vorbereitete Daten (siehe "prep_data.R")
bev_alter <- readRDS(here("results", "nrw_bevoelkerung_alter_u18.rds"))
bev_alter_ab18 <- readRDS(here("results", "nrw_bevoelkerung_alter_ab18.rds"))

# definiere Partei-Farben
partei_col <- c("CDU" = "#000000", "SPD" = "#e2001a", "FDP" = "#f3e03b",
                "AfD" = "#009ee0", "GRÜNE" = "#46962b", "DIE LINKE" = "#be3075")

# runde Prozentangaben
pct <- function(x){formattable::percent(x, digits = 0)}

# definiere Standard-Theme
theme_set(theme_minimal())
theme_update(text = element_text(family = "sans", color = "black"),
             plot.title = element_text(size = 10, face = "bold"),
             plot.subtitle = element_text(size = 8),
             plot.caption = element_text(size = 7))

# Quellenangabe
quelle <- "Alle Infos und mehr unter:\nhttps://gkalvelage.github.io/nrw-wahlanalyse-2022"
```

## Das Wichtigste in Kürze

Am 15. Mai 2022 waren Landtagswahlen in Nordrhein-Westfalen. Der WDR hat vor der Wahl in seinem [Diversitäts-Check](https://www1.wdr.de/nachrichten/landespolitik/landtagswahl-2022/landtagswahl-kandidaten-diversitaet-100.html) bereits grob das Profil aller Kandidatinnen und Kandidaten der Parteien für die Landtagswahl ausgewertet.

Diese Analyse erweitere ich für die sechs großen Parteien und finde, dass ...

- die Jüngsten und die Ältesten unter den Kandidierenden und den gewählten Abgeordneten stark unterrepräsentiert sind.  
- die Parteien sehr unterschiedliche Altersprofile und -schwerpunkte bei ihren Kandidierenden hatten.    
- sich diese Schwerpunkte teils deutlich verändert haben, betrachtet man nur die neu gewählten Abgeordneten.  

Unten gibt es alle Details! **Lesezeit: 5 Min.**  

Du hast noch andere Ideen? Melde dich bei mir [\@g_kalvelage](https://twitter.com/g_kalvelage).  

## So alt sind die Kandidat:innen -- verglichen mit der Bevölkerung

Die Parlamente spiegeln in unterschiedlicher Hinsicht nicht die Bevölkerung wider.^[Für den Bundestag schlüsselt die [Bundeszentrale für politische Bildung](https://www.bpb.de/kurz-knapp/zahlen-und-fakten/bundestagswahlen/341095/gewaehlte-abgeordnete/) verschiedene Merkmale auf.] Personen ohne Berufsausbildung oder Studium sind in der Regel z.B. deutlich unterrepräsentiert. Und auch Frauen bilden meist deutlich weniger als die Hälfte aller Abgeordneten.  

Wir wissen prinzipiell auch, dass z.B. Jüngere und Ältere unterrepräsentiert sind. Aber wie deutlich ist der Unterschied zwischen den (potenziellen) Abgeordneten und der Bevölkerung -- konkret bei der NRW-Landtagswahl 2022?  

Um diese Fragen zu beantworten, analysiere ich das Alter aller Kandidat:innen der sechs großen Parteien.^[Die Kandidat:innen dieser Parteien bilden `r pct(nrow(kandi_landtag)/1375)` aller 1.375 Kandidat:innen zur Landtagswahl ab. Die Linke ist letztlich nicht in den Landtag eingezogen, hatte vor der Wahl aber eine realistische Chance.] Mich interessiert, welches personelle Angebot -- bezogen auf das Alter -- die Parteien den Wähler:innen machen. Denn nur wenn überhaupt ein gutes Angebot  vorhanden ist, können Wähler:innen die Zusammensetzung des Parlaments beeinflussen.  

### Mehr als ein Durchschnitt -- die Kandidat:innen nach Altersgruppen

Wenn über das Alter gesprochen wird, werden häufig Durchschnitte verglichen. Aber kann man wirklich sagen, der Landtag oder eine Fraktion sei deutlich jünger oder älter, wenn sich der Durchschnitt um 1, 2 oder 5 Jahre unterscheidet?  

Ich teile die Kandidat:innen in sieben Altersgruppen ein (Figure \@ref(fig:alter-kandi-bev)).^[Da nur das Geburtsjahr verfügbar ist, ist das dargestellte Alter bei einigen Abgeordneten um 1 Jahr zu hoch angegeben (2022 - Geburtsjahr).] Diese Gruppen sind aussagekräftiger als ein Durchschnitt -- zum Beispiel weil sich die Interessen einer Anfang-20-Jährigen von denen einer Anfang-30-Jährigen oder denen einer Mitte-50-Jährigen unterscheiden.  

Nicht jede Altersgruppe hat in der Bevölkerung das gleiche Gewicht. Deshalb vergleiche ich das Alter der Kandidat:innen mit dem Alter der gesamten Bevölkerung ab 15 Jahren in NRW.^[Quelle: Statistische Ämter des Bundes der Länder (dl-de/by-2-0) unter www.regionalstatistik.de (Code: 12411-04-02-4-B). Daten zum Stichtag: 21.12.2020.] Die 15- bis 17-Jährigen berücksichtige ich bewusst, obwohl sie weder selber wählen (aktives Wahlrecht) noch gewählt werden (passives Wahlrecht) dürfen. Über eine Herabsetzung des Wahlalters wird aber immer wieder diskutiert.^[Die wichtigste weitere Voraussetzung für die Wahlberechtigung -- eine deutsche Staatsangehörigkeit -- ignoriere ich zur Vereinfachung.]

```{r alter-kandi-bev, layout="l-body-outset", fig.cap="Landtagskandidat:innen nach Altersgruppen, verglichen mit der NRW-Bevölkerung", fig.height=4}

kandi_alter <- kandi_landtag %>%
  group_by(alter_kat) %>%
  summarize(absolut = n()) %>%
  ungroup() %>%
  mutate(anteil = absolut / sum(absolut)) %>%
  select(-absolut)

ggplot(mapping = aes(x = alter_kat, y = anteil)) +
  geom_col(data = kandi_alter, width = .6,
           aes(fill = "Kandidat:innen\nder 6 Parteien")) +
  geom_col(data = bev_alter,
           color = "#899da4", fill = NA, linetype = "longdash", size = .5,
           width = .75) +
  scale_fill_manual(values = "#588ea5", name = "") +
  scale_y_continuous(labels = scales::label_percent(),
                     expand = expansion(add = c(0, .03))) +
  annotate("text", x = 1, y = .15, label = "Wahlrecht\nerst ab 18 J.",
           size = 3) +
  annotate("text", x = 6.5, y = .17, label = "Anteile in\nBevölkerung",
           color = "#899da4", size = 3, fontface = "bold") +
  annotate("segment", x = 6.3, xend = 6, y = .15, yend = .125,
           color = "#899da4",
           arrow = arrow(type = "closed", length = unit(.3, "cm"))) +
  annotate("segment", x = 6.7, xend = 7, y = .15, yend = .135,
           color = "#899da4",
           arrow = arrow(type = "closed", length = unit(.3, "cm"))) +
  labs(x = "", y = "",
       title = "Die Jüngsten und die Ältesten sind unterrepräsentiert.",
       caption = quelle) +
  theme(panel.grid.major.x = element_blank(),
        panel.grid.minor.x = element_blank(),
        legend.position = c(.2, .92)) 
```

Die mit Abstand kleinste Gruppe bilden die ältesten Kandidat:innen (ab 75 Jahre). Die sechs großen Parteien haben insgesamt nur `r nrow(filter(kandi_landtag, alter>74))` Kandidat:innen über 74 Jahren aufgestellt. 

Die jüngsten Kandidat:innen (bis 24 Jahre) bilden die zweitkleinste Gruppe und sind ebenfalls unterrepräsentiert -- ähnlich deutlich wie die 65- bis 74-Jährigen. Beides ist interessant, da insbesondere Jüngere in der öffentlichen Diskussion teilweise das Stimmengewicht der Älteren problematisieren. Zusammen werden die Jüngsten (bis 24 Jahre) und die Ältesten (ab 65 Jahre) von nur `r pct(sum(kandi_alter$anteil[c(1,6:7)]))` der Kandidat:innen repräsentiert.

Die Bevölkerung im mittleren Alter zwischen 25 und 64 Jahren ist unter den Kandidat:innen somit eindeutig überrepräsentiert. Das überrascht nicht, da es sich auch um den wesentlichen Teil der erwerbsfähigen Bevölkerung handelt. Innerhalb der mittleren Altersgruppe sticht zunächst keine Einzelgruppe als besonders stark oder schwach überrepräsentiert hervor.

### Die Linke spiegelt die Bevölkerung am besten, FDP und Grüne sind am jüngsten und die AfD am ältesten

Betrachtet man das Alter nach Partei, stechen unterschiedliche Profile hervor (Figure \@ref(fig:alter-partei)).^[Die Reihenfolge der Parteien entspricht der Reihenfolge auf dem Stimmzettel. Sie leitet sich aus der Zweitstimmenverteilung bei der letzten Wahl ab.] Auch wenn nach wie vor Kandidat:innen im mittleren Alter überrepräsentiert sind, gibt es z.B. keine Altersgruppe, die *in jeder Partei* überrepräsentiert ist.^[Die Parteien haben etwa gleich viele Kandidat:innen: Mit 153 Kandidat:innen hat die CDU am meisten; die übrigen Parteien stellen zwischen 122 (AfD) und 135 (Grüne) Kandidat:innen.]  

```{r alter-partei, fig.cap="Das Alter der Kandidat:innen nach Partei", layout="l-body-outset"}

kandi_alter_partei <- kandi_landtag %>%
  group_by(partei, alter_kat) %>%
  summarize(absolut = n(), .groups = "drop_last") %>%
  mutate(anteil = absolut / sum(absolut)) %>%
  ungroup() %>%
  select(-absolut) %>%
  mutate(alter_kat = fct_recode(alter_kat, `75+ J.` = "75 J. und älter"))

kandi_alter_partei_med <- kandi_landtag %>%
  group_by(partei) %>%
  summarize(alter_med = median(alter)) %>%
  mutate(alter_med = paste0("\u00d8: ", alter_med, " J."))

bev_alter <- bev_alter %>%
  mutate(alter_kat = fct_recode(alter_kat, `75+ J.` = "75 J. und älter"))

ggplot(mapping = aes(x = alter_kat, y = anteil)) +
  geom_col(data = kandi_alter_partei, aes(fill = partei),
           width = .55) +
  geom_text(data = kandi_alter_partei_med,
            aes(color = partei, label = alter_med),
            x = 6.5, y = .3, fontface = "bold", inherit.aes = FALSE) +
  geom_col(data = bev_alter,
           color = "#899da4", fill = NA, linetype = "longdash", size = .5,
           width = .75) +
  scale_x_discrete(labels = function(x) str_replace(x, " J.", "")) +
  scale_y_continuous(labels = scales::label_percent(), expand = expansion()) +
  scale_fill_manual(values = partei_col) +
  scale_color_manual(values = partei_col) +
  guides(fill = "none", color = "none") +
  facet_wrap(~ partei, scales = "free_x") +
  labs(x = "", y = "",
       title = "Das Altersprofil der Kandidat:innen unterscheidet sich nach Partei.",
       subtitle = "(Bevölkerungsanteile im Hintergrund)",
       caption = quelle) +
  theme(axis.text.x = element_text(size = 6.5),
        panel.grid.major.x = element_blank(),
        panel.grid.minor.x = element_blank())
```

Mit Ausnahme der Ältesten spiegelt Die Linke am besten die Bevölkerung. CDU und SPD haben ihre Schwerpunkte zwischen 35 und 64 Jahren. Die SPD ist etwas jünger (größte Gruppe: 35- bis 44-Jährige); die CDU ist etwas älter (größte Gruppe: 45-54-Jährige).  

Bei FDP und Grünen verteilen sich die Kandidat:innen am gleichmäßigsten zwischen 25 und 64 Jahren. In beiden Parteien sind Ältere dafür stark unterrepräsentiert. Besonders deutlich wird dies bei der FDP, die den zweitgrößten Anteil an Unter-25-Jährigen hat, dafür aber niemanden über 64 Jahren aufgestellt hat.  

Anders ist dies bei der AfD, bei der die Gruppe der 65- bis 74-Jährigen sogar überrepräsentiert ist. Über ein Drittel der AfD-Kandidat:innen ist zudem zwischen 55 und 64 Jahren alt. Dafür sind Kandidat:innen bis unter 45 Jahren insgesamt unterrepräsentiert. Als einzige Partei hat die AfD niemanden unter 25 Jahren aufgestellt.

### Junge oder alte Kandidat:innen aufzustellen ist nicht allein entscheidend --- wer wurde letztlich gewählt?

Letztlich entscheidend ist, welche Kandidat:innen in den Landtag gewählt wurden (Figure \@ref(fig:alter-wahlergebnis)).^[Quelle: Vorläufiges amtliches Endergebnis des [Landeswahlleiter](https://www.wahlergebnisse.nrw/landtagswahlen/2022/index.shtml)] Der bisherige NRW-Innenminister [Herbert Reul (CDU)](https://de.wikipedia.org/wiki/Herbert_Reul) ist mit 69 Jahren der älteste Abgeordnete. Der Dortmunder [Michael Röls (Grüne)](https://de.wikipedia.org/wiki/Michael_R%C3%B6ls) ist mit 24 Jahren der jüngste Abgeordnete. Beide werden dieses Jahr noch ein Jahr älter und gehen daher als 25 Jahre (Röls) bzw. 70 Jahre (Reul) in die Analyse ein.^[Da in den Wahldaten nur das Geburtsjahr verfügbar ist, wird das Alter einheitlich als 2022 - Geburtsjahr berechnet. Für Abgeordente, die nach der Wahl am 15. Mai in 2022 noch Geburtstag haben, ist das Alter daher um 1 Jahr zu hoch angegeben.]  

Unter-25-Jährige waren unter den Kandidat:innen bereits deutlich unterrepräsentiert. Sobald Michals Röls Anfang September 25 Jahre alt wird, ist kein:e Abgeordnete:r mehr unter 25 Jahre alt. 25- bis 34-Jährige waren unter den Kandidat:innen entweder leicht unterrepräsentiert (SPD, AfD, CDU) oder sogar überrepräsentiert (FDP, Grüne, Die Linke). Im neu gewählten Landtag sind nur 13% der Abgeordneten unter 35 Jahre alt.  

Ältere (ab 65 Jahren) waren bereits unter den Kandidat:innen stark unterrepräsentiert. Im neuen Landtag wird diese Bevölkerungsgruppe, zu der in der Erwachsenenbevölkerung in NRW jede:r Vierte (26%) zählt, nur noch von einzelnen Abgeordneten aus CDU und SPD vertreten. Obwohl diese Bevölkerungsgruppe also ein sehr hohes Gewicht besitzt, schlägt sich dies kaum in älteren Abgeordneten nieder.

```{r alter-wahlergebnis, fig.cap="NRW-Landtag 2022 nach Altersgruppen", layout="l-body-outset"}

kandi_alter_wahlerg <- kandi_landtag %>%
  filter(wahl %in% c("Direkt", "Liste")) %>%
  mutate(alter_kat = fct_recode(alter_kat,
                                "18-24" = "15-24 J.",
                                "25-34" = "25-34 J.",
                                "35-44" = "35-44 J.",
                                "45-54" = "45-54 J.",
                                "55-64" = "55-64 J.",
                                "65+" = "65-74 J.",
                                "65+" = "75 J. und älter")) %>%
  group_by(partei, alter_kat) %>%
  count() %>%
  ungroup() %>%
  mutate(anteil = n/sum(n),
         partei = fct_relevel(partei, "CDU", "SPD", "GRÜNE", "FDP", "AfD"))

partei_col <- c("CDU" = "#000000", "SPD" = "#e2001a", "GRÜNE" = "#46962b",
                "FDP" = "#f3e03b", "AfD" = "#009ee0")

ggplot(mapping = aes(x = alter_kat, y = anteil)) +
  geom_col(data = kandi_alter_wahlerg, aes(fill = partei),
           width = .6) +
  geom_col(data = bev_alter_ab18,
           color = "#899da4", fill = NA, linetype = "longdash", size = .5,
           width = .75) +
    annotate("text", x = 1.5, y = .22, label = "Anteile in\nBevölkerung",
           color = "#899da4", size = 3, fontface = "bold") +
  annotate("segment", x = 1.5, xend = 1.1, y = .2, yend = .11,
           color = "#899da4",
           arrow = arrow(type = "closed", length = unit(.3, "cm"))) +
  annotate("segment", x = 1.5, xend = 1.8, y = .2, yend = .17,
           color = "#899da4",
           arrow = arrow(type = "closed", length = unit(.3, "cm"))) +
  scale_x_discrete(labels = function(x) paste(x, "J.")) +
  scale_y_continuous(labels = scales::label_percent(), expand = expansion()) +
  scale_fill_manual(values = partei_col, name = "") +
  scale_color_manual(values = partei_col) +
  guides(color = "none") +
  labs(x = "Landtagsabgeordnete\n(Altersgruppen; 2022-Geburtsjahr)", y = "",
       title = expression(paste(bold("Die jüngere "), bold(underline(und)),
                                bold(" die ältere Bevölkerung ist im NRW-Landtag "),
                                bold("2022 unterrepräsentiert."))),
       subtitle = paste0("Ab September 2022 ist kein:e Abgeordnete:r mehr unter 25 Jahre alt. Jede:r vierte",
                         " Erwachsene in NRW ist 65 Jahre\noder älter. Personell vertreten ist auch ",
                         "diese Gruppe aber kaum."),
       caption = quelle) +
  theme(panel.grid.major.x = element_blank(),
        panel.grid.minor.x = element_blank(),
        axis.title = element_text(size = 8))
```

### Alle Parteien hatten Jüngere und Ältere aufgestellt, aber nicht immer auf den aussichtsreichen Plätzen

Im direkten Vergleich von aufgestellten Kandidat:innen zu gewählten Abgeordneten (Figure \@ref(fig:alter-flow)) wird deutlich, dass die Parteien zwar teils viele Jüngere und auch Ältere aufgestellt haben. Diese aber häufig eher ungünstige Listenplätze hatten oder in schwierig zu gewinnenden Wahlkreisen aufgestellt wurden -- und daher keine Mandate erhalten haben.    

```{r alter-flow, fig.cap="Gewählte Abgeordnete nach Altesgruppen", layout="l-body-outset", fig.height=6}

kandi_alter_flow <- kandi_landtag %>%
    mutate(alter_kat = fct_recode(alter_kat,
                                "18-24" = "15-24 J.",
                                "25-34" = "25-34 J.",
                                "35-44" = "35-44 J.",
                                "45-54" = "45-54 J.",
                                "55-64" = "55-64 J.",
                                "65+" = "65-74 J.",
                                "65+" = "75 J. und älter")) %>%
  group_by(partei, alter_kat, wahl) %>%
  count()

partei_col <- c("CDU" = "#000000", "SPD" = "#e2001a", "FDP" = "#f3e03b",
                "AfD" = "#009ee0", "GRÜNE" = "#46962b", "DIE LINKE" = "#be3075")

ggplot(kandi_alter_flow, aes(y = n,
                             axis1 = fct_rev(alter_kat),
                             axis2 = wahl)) +
  geom_alluvium(aes(fill = partei, alpha = wahl), width = 1/8) +
  geom_stratum(width = 1/5, fill = "#bbc6ca", color = "white") +
  geom_text(stat = "stratum", aes(label = after_stat(stratum)),
                 size = 2.25) +
  scale_x_discrete(limits = c("Alter\nKandi.", "Wahl-\nergebnis"),
                   expand = expansion()) +
  scale_y_continuous(breaks = seq(0, 140, 20), name = "",
                     expand = expansion(add = c(5, 5))) + 
  scale_fill_manual(values = partei_col) +
  scale_alpha_manual(values = c("Liste" = 1, "Direkt" = 1, "nicht\nge-\nwählt" = .2)) +
  facet_wrap(~factor(partei,
                     levels = c("CDU", "SPD", "GRÜNE", "FDP", "AfD", "DIE LINKE")),
             scales = "free_x") +
  guides(fill = "none", alpha = "none") +
  labs(title = paste0("NRW-Wahl: Es gab teils viele jüngere Kandidat:innen.",
                      " Mandate erhielten aber nur wenige."),
       subtitle = paste0("Beispiel: Für die CDU ziehen 8 Kandidierende zw. 25-34 Jahren ",
                         "und 27 Kandidierende zw. 45-54 Jahren ein. Ähnlich für\n",
                         "die SPD (4 zu 17). Die FDP hat sehr viele Jüngere aufgestellt, ",
                         "aber auf schlechten Listenplätzen. Bei Grünen und AfD ist\nes ",
                         "ausgeglichener."),
       caption = quelle) +
  theme(panel.grid.minor = element_blank(),
        panel.grid.major.x = element_blank(),
        axis.text = element_text(size = 7),
        strip.text = element_text(size = 7))
```

Du willst dir die Daten selber anschauen? **[Hier](https://gkalvelage.github.io/nrw-wahlanalyse-2022/daten.html) findest du eine filterbare Tabelle** und alle Rohdaten.
